臺灣士林地方法院刑事判決　　　　　　　95年度訴字第1144號
公　訴　人　臺灣士林地方法院檢察署檢察官
被　　　告　乙○○
選任辯護人　楊嘉中律師
上列被告因偽造文書案件，經檢察官提起公訴（94年度偵字第17
35號），本院判決如下：
    主  文
乙○○連續行使偽造私文書，足以生損害於公眾及他人，處有期
徒刑陸月，如易科罰金以銀元佰元即新臺幣玖佰元折算壹日，
減為有期徒刑月，如易科罰金以銀元佰元即新臺幣玖佰元折
算壹日。
    事  實
一、乙○○與丙○○、丁○○係兄妹關係，明知其父李維貞業於
    民國92年6 月19日過世，詎為辦理李維貞之喪葬事宜，竟基
    於行使偽造私文書之概括犯意，於92年6 月23日某時許，利
    用李維貞業已過世而未即通知相關金融機構之際，先後前往
    臺北縣淡水鎮農會（以下簡稱淡水農會）及臺北縣蘆洲市農
    會（以下簡稱蘆洲農會），未經李維貞之繼承人丙○○及丁○○之同意，擅自持其所保管之「李維貞」印章，連續於各
    該農會之取款憑條上分別填寫金額新臺幣（下同）43萬元及
    42 萬 元，復於前開取款憑條上分別蓋用「李維貞」之印文
    各一枚，藉以表示確係由真正名義人李維貞所立具之意，旋
    持上開偽造之取款憑條向各該農會承辦人員辦理李維貞所有
    之淡水農會帳號為00000000000000號及蘆洲農會帳號為0000
    0000000000號帳戶內存款之提領手續而行使之，以供支付李
    維貞之喪葬費用，足以生損害於真正名義人李維貞之繼承人
    丙○○、丁○○及金融機構對於金融交易管理之正確性。
二、案經丙○○、丁○○訴由臺灣士林地方法院檢察署檢察官偵
    查起訴。
    理  由
一、按被告以外之人於審判外之言詞或書面陳述，除法律有規定
    者外，不得作為證據；又被告以外之人於審判外之陳述，雖
    不符同法第159 條之1 至第159 條之4 之規定，而經當事人
    於審判程序同意作為證據，法院審酌該言詞陳述或書面陳述
    作成時之情況，認為適當者，亦得為證據；又當事人、代理
    人或辯護人於法院調查證據時，知有第159 條第1 項不得為
    證據之情形，而未於言詞辯論終結前聲明異議者，視為有前
    項之同意，刑事訴訟法第159 條第1 項及第159 條之5 分別
    定有明文。查本判決下列所引用之各該被告以外之人所為審
    判外之陳述以及其他書面陳述，雖屬傳聞證據，惟當事人於
    本院準備程序及審判期日中均表示無意見而不予爭執，且迄
    至言詞辯論終結前亦未再聲明異議，本院審酌上開證據資料
    製作時之情況，尚無違法不當之瑕疵，亦認為以之作為證據
    應屬適當，依刑事訴訟法第159 條之5 規定，認前揭證據資
    料均有證據能力，合先敘明。
二、訊據被告乙○○固不否認確曾於前開時、地持其所保管之「
    李維貞」之印章，以李維貞之名義填具取款憑條向各該農會
    辦理提款手續而領取李維貞前開帳戶內之存款43萬元及42萬
    元等事實，惟矢口否認有何公訴意旨所稱之行使偽造文書犯
    行，辯稱：上開款項之領取係依其父臨終遺言辦理，所領得
    款項用作辦理其父後事，並未對告訴人丙○○及丁○○造成
    損害，且其不知要以全體繼承人名義向農會申請方可提領云
    云。經查：
    (一)被告乙○○於92年6 月23日前往淡水農會及蘆洲農會以真
      正名義人李維貞之名義分別提領43萬元及42萬元等事實，
      業經其供明在卷，復經告訴人丙○○及丁○○於偵審中指
      訴歷歷，且有淡水農會及蘆洲農會92年6 月23日之取款憑
      條影本各一紙附卷可稽，並有淡水農會監視器之翻拍照片
      在卷可參；又被告乙○○及告訴人丙○○、丁○○之父李
      維貞係於92年6 月19日過世，亦有戶籍謄本一份在卷可參
      ，而本次提款日期為92年6 月23日，是被告乙○○上開行
      為顯非經真正名義人李維貞授權所為。
    (二)又真正名義人李維貞曾於91年6 月2 日出具同意書，將其
      名下所有土地、財產無條件交由其子乙○○、李永華及甲○○全權處理，雖有真正名義人李維貞所立具之同意書影
      本一紙附卷可參；然人之權利能力，終於死亡，其權利義
      務因死亡而開始繼承，由全體繼承人承受，故關於遺產之
      法律行為，自當由全體繼承人為之，被繼承人縱令於生前
      曾授權他人為之，亦因其死亡，權利主體不存在而授權關
      係當然歸於消滅，自不得再以授權人之名義為法律行為（
      最高法院80年度臺上字第4091號判決意旨可參），是被告
      乙○○縱於其父李維貞臨終前曾經授權而得以其父李維貞
      名義處理農會存款事宜，迄至其父李維貞過世後即不得以
      授權人李維貞之名義提領款項。
    (三)按存款人死亡後，其繼承人申請繼承其權益時，應由其繼
      承人提出繼承存款申請書，在申請書上蓋妥全部合法繼承
      人之印鑑並附送各人之印鑑證明，並檢附存款證件、確為
      合法繼承人之證明文件、稽徵機關核發之遺產稅證明書及
      由全體繼承人立具之收據辦理，此有淡水農會94年12月2
      日淡農信字第0941064 號函乙份在卷可憑；而證人即被告
      之弟甲○○於本院96年10月2 日審理中證稱：「（問：知
      否92年6 月23日被告要去領取淡水、蘆洲農會你父親的錢
      ？）我不知道，父親過世後，乙○○有講過要去領這些錢
      辦理後事。」、「（問：乙○○告訴你時，丙○○及丁○○有無在場？）忘記了。」、「（問：在父親骨灰安置後
      ，你們兄弟姊妹有無討論如何處理父親的遺產？）被告有
      跟我討論，不知道他有無跟告訴人講。」、「（問：你們
      五個兄弟姊妹有無一起談？）沒有。」等語，徵諸被告乙○○於本院同日審理中供稱：「（問：在6 月23日你去領
      錢時有無跟丙○○及丁○○講？）沒有，我只有跟李永華
      及甲○○講。」、「（問：你父親在92年6 月19日去世後
      ，當時有無跟五位兄弟姊妹討論如何辦理後事？）只跟兩
      個弟弟講，沒有跟兩個妹妹說。」等語，足見被告乙○○
      於提領上開各筆款項之際確未經共同繼承人丙○○及丁○○之授權無訛。至被告乙○○雖辯稱不知需以全體繼承人
      名義為之云云，然被告乙○○並不否認上開款項係屬其父
      李維貞之遺產，本屬全體繼承人所有，觀之被告乙○○於
      本院同日審理中供稱：「（問：6 月19日到6 月23日期間
      你有遇到告訴人二人？）有。」、「（問：既然有遇到，
      為何不跟他們講？）因為意見不合。」等語，參諸其於同
      日審理中自承領取上開款項前曾告知其他共同繼承人甲○○及李永華等情，是其就提領前開存款應經全體繼承人同
      意乙節，自難推諉不知。
    (四)又被告乙○○於本院同日審理中供稱：「（問：92年6 月
      23日到農會領錢時，有無告訴承辦人李維貞已經死亡？）
      無。」等語，觀諸其明知真正名義人李維貞業已過世，竟
      未經共同繼承人丙○○及丁○○之授權，領取其父李維貞
      所有之農會存款，影響共同繼承人對遺產管理之權益及金
      融機構對於金融交易管理之正確性，其所為自難謂未生損
      害於告訴人丙○○、丁○○及淡水農會、蘆洲農會。另被
      告乙○○所領取之上開款項確曾用於其父李維貞喪葬費用
      之支出，業經其供明在卷，並有其所提出之李維貞喪葬及
      一切費用明細表影本乙份在卷可參；而告訴人丙○○於本
      院96年10月2 日結證稱：「（問：對於乙○○所列你父親
      喪葬費用明細表之項目及金額有無意見？）項目差不多有
      ，金額我看不懂，因為被告都沒有與我們商量過。」等語
      ，徵諸告訴人丙○○、丁○○及證人甲○○於同日審理中
      均結證稱：未曾支付其父李維貞之相關喪葬費用等語，足
      見被告乙○○所稱領取款項供作喪葬費用乙情，應非虛言
      ；又依卷附之上開費用明細表所載金額為504490元，參以
      告訴人丙○○、丁○○及證人甲○○於本院同日審理中均
      結證稱：其父李維貞之骨灰送至凌雲禪寺安放後曾由被告
      乙○○分別交付9 萬元等語，是被告乙○○領取上開款項
      ，顯非出於不法所有之意圖，自難以詐欺罪名相繩。
    綜上所述，被告乙○○上開所辯，要屬事後卸責之詞，不足
    採信。本件事證明確，被告乙○○之犯行洵堪認定，應予依
    法論科。
三、按刑法部分條文業於94年1 月7 日修正，並自95年7 月1日
    施行，而同於95年7 月1 日施行之刑法第2 條規定，係關於
    新舊法比較適用之準據法，其本身無關行為可罰性要件之變
    更，故於95年7 月1 日前揭法律修正施行後，如有涉及比較
    新舊法之問題，即應逕依修正後刑法第2 條第1 項規定，為
    「從舊從輕」之比較（最高法院95年度第8 次刑事庭會議決
    議意旨可資參照），查本件被告乙○○之上開行為至遲於92
    年6 月23日完成，是本件被告乙○○行為後，法律已有變更
    ；又刑法第56條連續犯之規定，業於94年2 月2 日修正公布
    刪除，並於95年7 月1 日施行，則被告乙○○之上開行使偽
    造私文書犯行，因行為後新法業已刪除連續犯之規定，此刪
    除雖非犯罪構成要件之變更，但顯已影響行為人刑罰之法律
    效果，自屬法律有變更，經比較修正前後規定之結果，應認
    以修正前之法律較有利於被告，依修正後刑法第2 條第1項
    前段之規定，自應適用較有利於行為人之法律即修正前之刑
    法第56條規定論以連續犯（最高法院95年第8 次刑事庭會議
    決議參照）。至上開刑法施行法第1 條之1 之規定，係在替
    代罰金罰鍰提高標準條例部分條文，且與適用罰金罰鍰提高
    標準條例之結果相同，對於被告而言並不生有利或不利之問
    題，僅係將貨幣單位由銀元改為新臺幣，並非法律變更刑度
    之條文，當無須就新舊法加以比較，應逕適用之（臺灣高等
    法院暨所屬法院95年法律座談會刑事類提案第17號研討結果
    參照），附此敘明。
四、按銀行為便利存款人取款而印好任人索取填寫之取款憑條，
    非可流通市面得以自由轉讓，係屬私文書之一種，最高法院
    49年臺上字第1409號著有判例可資參照。核被告乙○○上開
    所為，係犯刑法第216 條、第210 條之行使偽造私文書罪。
    又被告乙○○於取款憑條上盜用「李維貞」之印章並因而產
    生印文之行為，均係偽造文書之階段行為，而其偽造私文書
    後復持以行使，其偽造私文書之低度行為，為行使之高度行
    為所吸收，均不另論罪。又其先後二次行使偽造私文書犯行
    ，時間緊接，方法相同，觸犯基本構成要件相同之罪，顯均
    係基於概括犯意而為之，應依修正前刑法第56條之規定論以
    一罪，並依法加重其刑。公訴意旨雖未敘及被告乙○○於同
    日至蘆洲農會所為之行使偽造私文書之犯行，然該行使偽造
    私文書犯行業經檢察官於96年10月2 日審理時當庭補充在案
    ，且與前開論罪科刑部分有連續犯之裁判上一罪之關係，應
    為起訴效力所及之，本院自得併予審理。爰審酌被告乙○○
    未曾受有期徒刑以上刑之宣告，此有臺灣高等法院被告全國
    前案紀錄表一份在卷可稽，然其未經繼承人即告訴人丙○○
    及丁○○之同意，以盜用被繼承人「李維貞」印章之方式冒
    用名義領取款項，影響真正名義人李維貞之繼承人及金融機
    構對於金融交易管理之正確性，復於犯後猶狡詞卸責，惟所
    領取之上開款項多數供作喪葬費用使用，及其品行、犯罪之
    動機、目的、手段、智識程度、犯罪所生之損害及所得利益
    等一切情狀，量處如主文所示之刑，並諭知易科罰金之折算
    標準。又被告乙○○行為時之刑法第41條第1 項前段規定：
    「犯最重本刑為五年以下有期徒刑以下之刑之罪，而受六個
    月以下有期徒刑或拘役之宣告，因身體、教育、職業、家庭
    之關係或其他正當事由，執行顯有困難者，得以一元以上三
    元以下折算一日，易科罰金。」，且依修正前罰金罰鍰提高
    標準條例第2 條前段（現已刪除）之規定，將上開易科罰金
    之折算標準就其原定數額提高為一百倍折算一日，是其行為
    時之易科罰金折算標準，應以銀元一百元至三百元折算一日
    ，經折算為新臺幣後，應以新臺幣三百元至九百元折算為一
    日，惟95年7 月1 日施行之刑法第41條第1 項前段則規定：
    「犯最重本刑為五年以下有期徒刑以下之刑之罪，而受六個
    月以下有期徒刑或拘役之宣告者，得以新臺幣一千元、二千
    元或三千元折算一日，易科罰金。」，經比較修正前後規定
    之結果，應認修正後之法律並非較有利於被告，依修正後刑
    法第2 條第1 項之規定，自應適用行為時之法律即修正前之
    刑法第41條第1 項前段及修正前罰金罰鍰提高標準條例第2
    條之規定，諭知易科罰金，並定其折算標準。另被告乙○○
    所為本件之行使偽造私文書犯行，其所犯係最重本刑為五年
    以下有期徒刑以下之刑之罪，犯罪時間亦在96年4 月24日以
    前，爰依中華民國96年罪犯減刑條例第2 條第1 項第3 款之
    規定，減其刑期二分之一，而諭知如主文所示之減得之刑。
五、又被告乙○○於淡水農會及蘆洲農會之取款憑條上盜用「李
    維貞」之印章所蓋用之印文，並非偽造印章之印文，爰均不
    另為沒收之諭知。
據上論斷，依刑事訴訟法第299 條第1 項前段，刑法第2 條第1
項、第216 條、第210 條，修正前刑法第56條、第41條第1 項，
刑法施行法第1 條之1 ，修正前罰金罰鍰提高標準條例第2 條，
中華民國96年罪犯減刑條例第2 條第1 項第3 款、第7 條，判決
如主文。
本案經檢察官張紜瑋到庭執行職務。
中　　華　　民　　國　　96　　年　　10　　月　　23　　日
　　　　　　　　　刑事第五庭審判長法  官  李育仁
                                  法  官  黃潔茹
                                  法  官  黃雅君
以上正本證明與原本無異。
如不服本判決應於判決送達後10日內向本院提出上訴狀，其未敘
述上訴之理由者並得於提起上訴後20日內向本院補提理由書 (均
須按他造當事人之人數附繕本)。
                                  書記官  彭莉婷
中　　華　　民　　國　　96　　年　　10　　月　　30　　日
附錄本案論罪科刑法條：
中華民國刑法第210條
（偽造變造私文書罪）
偽造、變造私文書，足以生損害於公眾或他人者，處 5 年以下有
期徒刑。
中華民國刑法第216條
（行使偽造變造或登載不實之文書罪）
行使第 210 條至第 215 條之文書者，依偽造、變造文書或登載
不實事項或使登載不實事項之規定處斷。
